【裁判字號】    97,上,505
【裁判日期】    971014
【裁判案由】    確認派下權不存在
【裁判全文】
臺灣高等法院民事判決                   97年度上字第505號
上  訴  人  丁○○
訴訟代理人  顏光嵐律師
            陳志偉律師
被  上訴人  丙○○
訴訟代理人  甲○○
訴訟代理人  何兆龍律師
上列當事人間請求確認派下權不存在事件，上訴人對於中華民國
97年3月24日臺灣臺北地方法院96年度訴字第3270號第一審判決
提起上訴，本院於97年9月30日言詞辯論終結，判決如下：
    主    文
上訴駁回。
第二審訴訟費用由上訴人負擔。
    事    實    及    理    由
一、程序部分：
    按當事人不得提出新攻擊或防禦方法，但對於在第一審已提
    出之攻擊或防禦方法為補充者，或是不許其提出顯失公平者
    ，不在此限，民事訴訟法第447條第1項第3、6款分別定有明
    文。再按未於準備程序主張之事項，除該事項不甚延滯訴訟
    、或依其他情形顯失公平者，於準備程序後行言詞辯論時，
    不得主張之，民事訴訟法第276條第1項第2款亦定有明文。
    查上訴人於本院始提出祭祀公業鄭良卿公業登記協議書（第
    56 至59頁）、鄭氏源流考（第60至61頁）、訴外人鄭秀英
    土地權狀暨土地登記簿謄本（第140至142頁），核係補充其
    於第一審有關鄭秀英身分之證據方法，且不甚延滯訴訟，如
    不許其提出將顯失公平，依前開規定應予准許，合先說明。
二、被上訴人主張略以：被上訴人係祭祀公業鄭良卿（下稱系爭
    祭祀公業）派下員，鄭良卿後代鄭登（歿）為被上訴人高祖
    父。依系爭祭祀公業系統表記載，鄭登次子為鄭溪（歿），
    鄭溪與配偶張法（歿）育有養女鄭秀英（歿），鄭秀英招贅
    王朝（歿），育有養女鄭月裡，鄭月裡生子即上訴人丙○○
    ，故鄭登亦為上訴人高祖父。然鄭溪與張法並無子女，鄭秀
    英原名張秀英，實為鄭溪童養媳（即媳婦仔），並非鄭溪養
    女，故鄭秀英後代即上訴人亦非鄭登子孫，不得列為系爭祭
    祀公業派下員。爰訴請確認上訴人之派下權不存在等語（於
    原審聲明：確認上訴人丁○○關於祭祀公業鄭良卿派下權不
    存在。原審判決被上訴人勝訴，上訴人不服提起上訴）。並
    答辯聲明：上訴駁回。
三、上訴人則以：鄭溪、鄭張法夫妻因無子嗣，遂收養鄭秀英入
    籍，日據時期戶籍謄本將鄭秀英註記「養子緣祖入戶」，系
    爭祭祀公業鄭氏源流考亦將鄭秀英列為鄭溪養女。又依系爭
    祭祀公業登記協議書第1條約定，派下女性招贅婚姻者，不
    喪失其原有繼承權；嗣鄭秀英招贅王朝，其派下權即不受影
    響，上訴人為鄭秀英後代，自屬系爭祭祀公業派下員等語，
    資為抗辯。並上訴聲明：(一)原判決廢棄。(二)被上訴人在第一
    審之訴駁回。
四、兩造不爭執事實：
  (一)系爭祭祀公業係於民國（下同）前2年創設。鄭良卿後代之
    一為鄭登，其子鄭溪與張法結婚，但無婚生子女。兩造於系
    爭祭祀公業系統表均列為鄭登玄孫，並經台北市政府民政局
    於71年11月23日以北市民三字第18328號公告。
  (二)鄭秀英原名張秀英，生父張洋，於鄭溪生前全戶戶籍謄本註
    明「媳婦仔」、「養子緣祖入戶」。鄭秀英嗣招贅王朝，婚
    後共同收養鄭月裡，鄭月裡生有一子即上訴人。
五、被上訴人主張鄭秀英並非鄭溪養女，故不得列為系爭祭祀公
    業派下員，其後代之上訴人亦無從取得派下員資格等語。上
    訴人辯稱鄭秀英係鄭溪養女，嗣鄭秀英招贅王朝，故仍保有
    派下員資格，其養女鄭月裡子嗣即上訴人亦為派下員云云。
    經查：
  (一)按系爭祭祀公業規約書第5條約定「本祭祀公業派下員以鄭
    良卿所傳男性直系血親卑屬冠鄭姓者為限。」、第6條約定
    「派下員死亡無男性直系血親卑親屬者，其女性招贅所生男
    子冠鄭姓者，亦具派下權。」、第7條約定「本公業派下之
    外姓直系血親卑親屬均不得列為派下員。」、第8條約定「
    各房若無男系子孫僅有女系或養子女（憑戶籍上之記載為準
    ）確有承接本祭祀之事實為各房得以繼續嗣經派下員過半數
    認可始得繼承派下權。」，此有系爭祭祀公業規約書在卷（
    見原審卷第10頁背面）。是系爭祭祀公業派下員以鄭良卿後
    代鄭姓之男性直系血親卑親屬為原則；無男性子孫或男性子
    孫死亡者，其女性子孫招贅婚生子須冠鄭姓者始為派下員；
    如僅有女系或戶籍記載為養子女者，其確有承接祭祀者，得
    經派下員過半數認可者繼承該派下權。是以，非鄭良卿後代
    男生子孫或無養子女身分之第三人將無從取得派下權，其後
    代亦非派下員。
  (二)查，鄭溪生前為深坑廳文山堡陂內坑庄土名新興四拾壹番地
    戶長，其妻張法未冠夫姓，成員張秀英則記載為「媳婦仔」
    （意指童養媳），此有戶籍謄本1份在卷可證（見原審第8頁
    正反面），是依上開記載，張秀英僅係鄭溪童養媳（媳婦仔
    ），而無收養關係。迨鄭溪於日據時期大正7年5月16日死亡
    後，張秀英繼任戶長，雖改姓為「鄭秀英」，然與前戶主之
    關係則記載「前戶主鄭溪媳婦仔日傭」等文字，亦有戶籍謄
    本可考（見原審卷第13頁正面）。依上開2份戶籍謄本記載
    ，鄭溪確未收養張秀英為養女，張秀英僅為鄭溪日傭、童養
    媳，縱其姓名遭登記為鄭秀英，與鄭溪仍無收養關係，無從
    成為系爭祭祀公業派下員，其後代即上訴人自非派下員。
  (三)上訴人固以張秀英戶籍謄本事由欄位記載「養子緣祖入戶」
    足證收養關存在云云，並舉鄭溪生前戶籍謄本與日據時期戶
    口調查簿記載用詞網路資料為證（見原審卷第8頁背面、59
    頁）。惟與訴外人鄭有見全戶戶籍謄本比對，其養女鄭英事
    由欄固有「養子緣祖入戶」註記、然養女鄭阿蘭則無「養子
    緣祖入戶」註記（見原審卷第35頁正面、背面），是養子女
    未必註記為「養子緣祖入戶」；而媳媳仔吳招治固有「養子
    緣祖入戶」註記，然媳婦仔周好樣則無此一記載，且二人均
    未改姓氏為「鄭」（見同卷第36頁正面）。從而，「養子緣
    祖入戶」註記與收養尚無必然關係；參以上開經收養鄭英、
    鄭阿蘭均冠養父「鄭」姓，而張秀英於鄭溪在世時並未改姓
    「鄭」（見原審卷第8頁背面），益徵上訴人徒以「養子緣
    祖入戶」註記推論張秀英經鄭溪收養，尚屬無據。至於鄭溪
    死亡後，戶籍簿將張秀英改列為鄭秀英，並註明「戶主相續
    」以承接戶長，鄭溪妻張法冠夫姓成為鄭張法，並註記為戶
    主之「母」、「養父鄭溪妻」字樣（見原審卷第50頁）。然
    而「母」、「養父鄭溪妻」文字僅見於鄭張法欄位，鄭秀英
    欄位未有任何與收養相關記載，反而加註與收養相矛盾之「
    前戶主鄭溪媳婦仔日傭」之文字，已如前述，自難僅憑鄭張
    法欄位不完整記載即認定張秀英與鄭溪為收養關係；至於「
    戶主相續」僅屬戶政機關管理作業，尚與收養關係無涉，不
    得為有利上訴人之認定。
  (四)再者，鄭氏源流考固記載「鄭秀英乃是鄭溪公字ˍ公之子女
    生於ˍ養女鄭月裡」「失記子鄭秀英」等文字（見本院卷第
    60 至61頁、第69頁影本）。惟系爭祭祀公業管理人乙○○
    已證稱：鄭氏源流考係識字長輩鄭明祿所製作的，已找不到
    該書原件。不清楚鄭明祿撰寫根據；也不知鄭溪、鄭溪圳何
    時過世，不知道鄭登或鄭新登，那是很久以前的長輩等語（
    見本院卷第115頁背面至116頁正面）。鄭氏源流考製作與考
    證過程均屬不明，則鄭明祿如何將鄭秀英視為鄭溪子女、復
    未註明收養關係，自難憑以認定鄭溪曾收養鄭秀英。
  (五)上訴人既未能證明其先人鄭秀英經鄭溪收養，則鄭秀英與鄭
    溪即無直系血親關係，無從成為派下員，無論鄭秀英日後有
    無招贅王朝，其後代之上訴人仍非系爭祭祀公業派下員。
六、上訴人又以台北市政府民政局早於71年間即公告系爭祭祀公
    業派下員，被上訴人遲於96年4月23日始提出本件消極確認
    之訴，顯違法律安定性原則、禁止權利濫用及違反誠信原則
    云云。被上訴人則以確認派下權不存在訴訟並無時效限制等
    語置辯。經查：
  (一)按人民之權利義務，應以法律定之，中央法規標準法第5條
    第2款定有明文。又按祭祀公業派下全員證明書核發後，管
    理人、派下員或利害關係人發現有漏列、誤列派下員者，得
    檢具派下現員過半數之同意書，並敘明理由，報經公所公告
    三十日無人異議後，更正派下全員證明書；有異議者，應向
    法院提起確認派下權之訴，公所應依法院確定判決辦理，97
    年7月1日生效祭祀公業條例第17條定有明文。是依上開規定
    ，提起確認派下權不存在之訴並無時間限制。
  (二)上訴人固謂其於71年間經公告為系爭祭祀公業派下員，被上
    訴人遲至96年始提起本件訴訟，違反民法第148條規定、最
    高法院72年度台上第2673號判例，顯非可取云云。惟祭祀公
    業條例既未限定確認派下權訴訟之提起時限，已如前述，而
    台北市政府民政局於71年11月23日就系爭祭祀公業派下員公
    告，純係依據祭祀公業土地清理要點辦理，並無法律授權，
    亦未限定利害關係人提起確認訴訟時間，則被上訴人於96
    年4月24日提起本件消極確認訴訟，即與法律安定性原則、
    禁止權利濫用原則及誠信原則並無違背。
七、綜上所述，被上訴人主張上訴人先人鄭秀英並非鄭溪後代，
    無從成為系爭祭祀公業派下員，其後代即上訴人自非派下員
    ，確屬可採。從而，被上訴人訴請確認上訴人派下權不存在
    ，洵屬正當，應予准許。是則原審確認上訴人關於系爭祭祀
    公業派下權不存在，於法並無違誤。上訴意旨指摘原判決不
    當，求予廢棄改判，為無理由，應予駁回。
八、本件為判決基礎之事證已明，上訴人主張調查系爭祭祀公業
    登記協議書真實性、鄭秀英土地權狀暨土地登記簿謄本，因
    鄭秀英與鄭溪並無收養關係，自無再予調查之必要。兩造其
    餘主張、陳述及所提證據，經審酌後，認均與本件結論無礙
    ，不再一一論列，併予敘明。
九、據上論結，本件上訴為無理由，爰判決如主文。
中    華    民    國    97    年    10    月    14    日
                    民事第十七庭
                        審判長法  官  藍文祥
                              法  官  張競文
                              法  官  吳燁山
正本係照原本作成。
如不服本判決，應於收受送達後20日內向本院提出上訴書狀，其
未表明上訴理由者，應於提出上訴後20日內向本院補提理由書狀
（均須按他造當事人之人數附繕本）上訴時應提出委任律師或具
有律師資格之人之委任狀；委任有律師資格者，另應附具律師資
格證書及釋明委任人與受任人有民事訴訟法第466條之1第1項但
書或第2項（詳附註）所定關係之釋明文書影本。
中    華    民    國    97    年    10    月    15    日
                              書記官  于  誠
附註：
民事訴訟法第466條之1（第1項、第2項）：
對於第二審判決上訴，上訴人應委任律師為訴訟代理人。但上訴
人或其他法定代理人具有律師資格者，不在此限。
上訴人之配偶、三親等內之血親、二親等內之姻親，或上訴人為
法人、中央或地方機關時，其所屬專任人員具有律師資格並經法
院認為適當者，亦得為第三審訴訟代理人。


司法院資訊處製作；財團法人民間司法改革基金會備份。
